【裁判字號】    92,訴緝,130
【裁判日期】    920924
【裁判案由】    重利
【裁判全文】
臺灣板橋地方法院刑事判決                        九十二年度訴緝字第一三０號
    公訴人  臺灣板橋地方法院檢察署檢察官
    被  告  丙○○
右列被告等因重利案件，經檢察官提起公訴（九十年度偵字第一一二０六號），本院
判決如左：
    主    文
丙○○共同以乘他人急迫，貸以金錢，而取得與原本顯不相當之重利為常業，處有期
徒刑陸月，如易科罰金，以參佰元折算壹日。
扣案之借款人名冊壹本、還款紀錄卡肆張、空白還款紀錄卡拾參張、及空白本票拾張
均沒收。
    事    實
一、丙○○於民國九十一年八月三十日因常業重利案件，經臺灣臺北地方法院以九十
    一年度簡字第二三四七號判處有期徒刑四月，同年十月十一日確定，現在臺灣臺
    北監獄執行中（未構成累犯）。緣郭宗熹（綽號阿西，通緝中另行審結）知悉以
    駕駛營業小客車為生之司機常因收入不豐，須款孔急，遂自九十年二月間起，在
    臺北縣三重市○○路○段與大智街口附近，以俗稱「日日會」之方式，放貸給急
    需用錢之不特定營業小客車司機，並以每日新臺幣（下同）七百元之代價，先後
    自同年二月間起僱用陳福裕（綽號阿元，通緝中另行審結）、同年四月（起訴書
    誤書為三月二十九日）起僱用丙○○（綽號王哥）兄弟二人負責送款及收取利息
    ，三人基於共同犯意之聯絡，在上開地點經營借貸之地下錢莊業務，乘丁○○、
    甲○○、乙○○及其他不特定之營業小客車駕駛人急需用錢舒困之際，分別貸放
    數額不等之金錢。其借款方式係每借二萬元，分六十日償還，每日清償五百元，
    六十日連同本金與利息共須繳付三萬元（其中一萬元係利息），並由借款人簽發
    三萬元面額之本票供擔保，待貸款及利息還清時才返還本票，再交付每張印有六
    十小格之還款紀錄卡給借款人，於每日清償五百元時，即由收款之郭宗熹、丙○○、或陳福裕分別在借款人之還款紀錄卡上簽「西」、「王」或「元」等表示訖
    字樣，而收取與原本顯不相當之重利，並以之為業。嗣於九十年六月三十日晚間
    七時許，丙○○、陳福裕、郭宗熹三人在借款人丁○○至三重市○○路○段與大
    智街口還款之際，為警查獲，並在郭宗熹身上扣得其所有之借款人名冊一本、還
    款紀錄卡四張、空白還款紀錄卡十三張、及空白本票十張等物。
二、案經臺北縣政府警察局三重分局移送臺灣板橋地方法院檢察署檢察官偵查起訴。
    理    由
一、訊據被告丙○○矢口否認前揭犯行，辯稱：九十年六月三十日晚伊下班後至三重
    市○○路○段與大智街口找伊弟陳福裕，當場時陳福裕與郭宗熹已被警察抓，伊
    不清楚發生何事，本件係郭宗熹與伊弟陳福裕做的，伊自八十五年以後就沒有參
    與過了，伊弟陳福裕八十五年間就有重利案子，陳福裕在警局時怕本案與八十五
    年之前案合起來無法出去，所以才那樣說，陳福裕與郭宗熹有金錢上之合夥，但
    不清楚是誰拿錢出來放款給計程車司機云云。
二、然查：
１‧前揭事實，業經證人丁○○於警詢時證稱：伊於九十年六月四日、六月十五日、
    及六月二十八日向被告郭宗熹、丙○○借款，三次均借二萬元，二萬元分二個月
    （即六十天）每天還五百元，共須還三萬元，二個月利息一萬元，伊共借六萬元
    ，故須還九萬元，即俗稱「日仔會」，月息為二十五分，伊係因車子急需修理，
    但沒錢，所以向被告等借錢，伊均按時還錢，有三張還款紀錄可證明，每次繳完
    錢被告等會在紀錄卡上簽名表示收訖，伊都是到三重市○○路○段與大智街口找
    被告等還錢，交給綽號「阿西」之郭宗熹或「王哥」之丙○○，陳福裕伊未見過
    ，借錢時有將身分證、行車執照、駕駛登記證等影本交給被告等，並簽下二張面
    額各三萬元之本票，因伊信用不錯，所以第三次被告就沒有要伊再簽本票了，亦
    未對伊有恐嚇或暴力之情形，九十年六月三十日警方在上開地點查獲時，伊拿一
    千元至該處還給被告等語（見偵查卷第十七頁背面至第十八頁）。並有偵查卷附
    丁○○持有之還款紀錄卡三張可稽（見偵查卷第二十四頁），三張紀錄卡上分別
    有「王」、「西」或「元」之簽收紀錄。
２‧證人甲○○於警詢及本院訊問時證稱：伊係計程車司機，前後向郭宗熹借貸約四
    、五次，每次均借二萬元，最後一次是九十年六月十五日在三重市○○路向一綽
    號「王哥」借二萬元，還款以六十天為限，每天由一綽號「阿西」之男子在自強
    路向伊收取五百元，二個月共需還款三萬元，其中利息一萬元，借錢時有簽一張
    三萬元本票，未預扣利息，本票是錢還清時才還給伊，伊係看到夾在車窗上之小
    卡片打電話過去借款，因伊經濟狀況不好，所以才借月息二十五分之高利貸，經
    伊指認「阿西」係郭宗熹，「王哥」係丙○○，伊每次借款均按時還錢，所以未
    遭暴力相向，借款時丙○○拿一張空白卡給伊，每張卡有六十小格，每還五百元
    即填一格，錢如拿給丙○○，小格子內就寫「王」，如還給郭宗熹，小格子內就
    寫「西」以作證明，第一張卡片係伊九十年五月二十日借的，第二張是同年六月
    十五日借的，另陳福裕綽號「阿元」，去年伊亦曾向其借過高利貸，但後來再借
    時就未看到陳福裕，伊知丙○○、陳福裕、郭宗熹是同夥等語（見偵查卷第十九
    頁背面至第二十頁、本院九十一年四月四日、九十二年一月十六日訊問筆錄）。
    復有偵查卷附甲○○持有之還款紀錄卡二張可證（見偵查卷第二十五頁），二張
    紀錄卡上亦分別有「王」、「西」或「元」之收款簽字。
３．證人乙○○於警詢時證稱：伊曾向「阿元」借錢，還錢給「王哥」或「阿西」，
    「阿元」係陳福裕，「阿西」是郭宗熹，「王哥」是丙○○，伊於九十年二月間
    及三月底向陳福裕借款二次，每次借二萬元，分二個月（六十天），每天還五百
    元，共需還三萬元，二個月利息一萬元，伊先後共借四萬元，共還六萬元，即俗
    稱「日仔會」，月息為二十五分，還款有時交給郭宗熹，有時交給丙○○或陳福
    裕，每次還錢他們就會在卡片上簽「元」、「西」或「王」，以示收訖，伊借過
    次，有二張紀錄卡，因錢已還完，所以紀錄卡都丟棄，都是到三重市○○路○段
    與大智街口還錢，每次借二萬元需簽立三萬元之本票給被告等人，他們並會抄下
    伊之年籍資料、住址等，等錢還清了，他們才將本票還伊，伊均按時還款，未遭
    被告等人以恐嚇或暴力討債等語（見偵查卷第二十一頁背面至第二十二頁）。
三、次查同案被告郭宗熹於警詢時及偵查中初訊時坦承：日日會係伊借的，扣案之借
    款人名冊一本、還款紀錄卡四張、空白還款紀錄卡十三張、及空白本票十張等物
    係其所有，其有在證人丁○○之還款紀錄卡上簽名表示收訖之事實（見偵查卷第
    六頁背面、第七頁背面、第三十四頁背面）。而員警自郭宗熹身上查扣之借款人
    還款紀錄卡四張上，亦分別簽有「王」或「西」之簽收字樣，與前開證人丁○○
    、甲○○所持有之還款紀錄卡格式相同。再扣案之借款人名冊上復分別記載甲○○、丁○○、乙○○等多名借款人之住址、電話等資料。又同案被告陳福裕於偵
    查中初訊時供稱：借款係二萬元一日還五百元，二個月連本金還三萬元，伊自九
    十年四月開始做，伊跑計程車，大夥同行叫他們來伊處借款等語（見偵查卷第三
    十五頁）。而被告丙○○於偵審中亦承稱：伊在桃園工作，週六、週日回來在郭
    宗熹那裡兼差，郭宗熹交待伊將錢送給對方，也有去收錢一、二次，薪水係按天
    算，一天七百元，從九十年四月開始做等語（見偵查卷第三十四頁背面至第三十
    五頁、第四十五頁、本院九十一年四月四日、九月二十四日訊問筆錄）。顯見被
    告三人以「日日會」之方式放貸取利之事實甚明。
四、至於證人甲○○於偵查中第二次訊問時改稱：向郭宗熹、丙○○借錢，五月二十
    日向郭借二萬元，在三重市○○○街借，約定二個月利息三千元，六月十五日也
    借二萬元，利息三千元，另伊車子壞掉，郭宗熹幫伊修理，修四千元云云（見偵
    查卷第四十三頁背面）。證人乙○○於偵查中第二次訊問時改稱：伊向郭宗熹借
    二次，一次借二萬元，不知利息如何算，借三個多月共還二萬多元云云（見偵查
    卷第四十四頁）。證人丁○○於偵查中第二次訊問時亦改稱：向郭宗熹借三次錢
    ，時間在六月份，每次借二萬元，叫伊二個月貼利息二、三千元云云（見偵查卷
    第四十四頁）。與上開顯現之事證顯然不符，料係證人等於該次庭訊時因被告三
    人均在場，礙於情面迴護之詞，尚不足採信。而證人乙○○於本院訊問時又改口
    稱：向郭宗熹借過二次錢，每次借一萬五千元，因伊與郭認識較久，所以沒寫紀
    錄卡，沒有固定要伊何時還錢，伊還清本金後會拿五百、一千元當作利息，沒有
    簽本票云云（見九十一年四月四日訊問筆錄），其前後證言矛盾反覆，當以其於
    警詢中與本案事實相符之證言為可採。
五、綜上所述，本案被告郭宗熹經營借款地下錢莊放款取息業務，並先後僱用被告陳
    福裕、丙○○兄弟二人負責送款或收取利息之工作，連續多次對丁○○、甲○○
    、乙○○及其他不特定之營業小客車駕駛人放貸金錢，並採取日日會之方式，使
    借款之人每借二萬元，六十天即須付相當於借款本金一半即一萬元之利息，依此
    計算，每月利息高達二十五分，是被告等貸放金錢收取與原本顯不相當之重利之
    事實甚明。又借款人等若非急需用錢舒困，何需背負如此高之利息而向被告等借
    款，是被告等以放貸金錢收取重利為業之事實堪予認定。
六、核被告丙○○所為，均係犯刑法第三百四十五條之常業重利罪。其與同案被告郭
    宗熹、陳福裕二人間，有犯意之聯絡與行為之分擔，為共同正犯。爰審酌被告丙○○受人僱用，參與地下錢莊放貸金錢，取得與原本顯不相當之重利為業，有害
    社會風氣，其犯罪之動機、目的、手段、所生危害、及犯罪後之態度等一切情狀
    ，量處如主文所示之刑，並諭知易科罰金之折算標準，以示懲儆。末查被告丙○○前雖於九十一年八月三十日因常業重利案件，經臺灣臺北地方法院以九十一年
    度簡字第二三四七號判處有期徒刑四月，同年十月十一日確定，現在臺灣臺北監
    獄執行中，惟經本院調閱該案卷證，被告丙○○該案之犯罪行為時間係在八十六
    年九月至同年十二月底，有該案判決正本一件在卷可參，與本案之行為時間相隔
    已三年有餘，本案與該案難認有裁判上一罪關係，附此敘明。
七、扣案之借款人名冊一本、還款紀錄卡四張，係同案被告郭宗熹所有供與被告丙○○、陳福裕共同犯罪所用之物；空白還款紀錄卡十三張、空白本票十張，係同案
    被告郭宗熹所有供共同犯罪預備之物，均依刑法第三十八條第一項第二款規定宣
    告沒收。
據上論斷，應依刑事訴訟法第二百九十九條第一項前段，刑法第二十八條、第三百四
十五條、第四十一條第一項、第三十八條第一項第二款，罰金罰鍰提高標準條例第一
條前段、第二條，判決如主文。
本案經檢察官楊四猛到庭執行職務
中      華      民      國      九 十 二    年    九    月   二 十 四   日
                                            臺灣板橋地方法院刑事第四庭
                                                法    官    談      虎
右正本證明與原本無異。
如不服本判決，應於判決送達後十日內，向本院提出上訴狀。
                                                書 記 官    陳  君  偉
中      華      民      國      九 十 二    年    九    月   二 十 四   日
附錄法條：
刑法第三百四十四條
  乘他人急迫、輕率或無經驗貸以金錢或其他物品，而取得與原本顯不相當之重利者
  ，處一年以下有期徒刑、拘役或科或併科一千元以下罰金。
刑法第三百四十五條
  以犯前條之罪為常業者，處五年以下有期徒刑，得併科三千元以下罰金。


司法院資訊處製作；財團法人民間司法改革基金會備份。
